【裁判字號】    97,交抗,1159
【裁判日期】    971007
【裁判案由】    聲明異議
【裁判全文】
臺灣高等法院臺中分院刑事裁定        97年度交抗字第1159號
抗  告  人  交通部公路總局臺中區監理所彰化監理站
法定代理人  高東寶
受處分人    甲○○
上列抗告人因受處分人聲明異議案件，不服臺灣彰化地方法院中
華民國97年8月14日所為裁定（97年度交聲字第685號，原處分案
號：交通部公路局臺中區監理所彰化監理站彰監四字第駕裁64-Z
00000000號），本院裁定如下：
    主  文
抗告駁回。
    理  由
一、抗告意旨以：
（一）交通違規一次裁決制度係交通部基於推動行政革新、簡化
      作業，於民國（下同）87年起邀集內政部、法務部等相關
      部會經年餘之規劃及十餘次會議研商獲致共識後，針對舉
      發違反道路交通管理事件通知單送達及裁決程序做出重大
      變革，亦即警察機關將該通知單完成送達後，被通知人仍
      未依通知到案期限繳納罰鍰，處罰機關（公路監理機關或
      交通事件裁決所）則於處罰主文內容分別載明罰鍰繳納期
      限、逾期不繳納罰鍰易處吊扣駕駛執照（或牌照）期間、
      未繳送駕駛執照（或牌照）易處吊銷駕駛執照（或牌照）
      期間以及逕行註銷駕駛執照（或牌照）期間，執行四階段
      一次裁決處分，經研擬修訂違反道路交通管理事件統一裁
      罰基準及處理細則第43條、第61條等相關條文後，於89年
      7月1日起正式實施迄今，推動過程堪稱嚴謹，有效精簡人
      力、撙節公帑，成效卓著。爰此，依照道路交通管理處罰
      條例第65條規定以及該條例授權之違反道路交通管理事件
      統一裁罰基準及及處理細則第43條、第61條等相關法制作
      業均已完備，基此，本站依法所為一次裁決之行政處分並
      無違法之情形。
（二）按行政處分未經撤銷、廢止或未因其他事由而失效者，其
      效力繼續存在，行政程序法第110條第3項定有明文。基此
      ，本站註銷異議人甲○○之駕駛執照處分既未被撤銷（彰
      監五字第駕裁64-I00000000號裁決書，原抗告狀誤載為中
      監彰字第64-I00000000號），其註銷異議人甲○○駕駛執
      照之效力則仍有效存續中，而原法院未查，將原處分撤銷
      ，「駕駛執照業經註銷仍駕駛小型車」部分並為不罰之諭
      知，似有未恰。是以，狀請廢棄原裁定，另為適法之裁定
      等語。
二、原裁定意旨略以：
（一）按「為使行政行為遵循公正、公開與民主之程序，確保依
      法行政之原則，以保障人民權益，提高行政效能，增進人
      民對行政之信賴，特制定本法。」「本法所稱行政程序，
      係指行政機關作成行政處分、締結行政契約、訂定法規命
      令與行政規則、確定行政計畫、實施行政指導及處理陳情
      等行為之程序。」行政程序法第1條、第2條分別定有明文
      。是行政機關之行政行為若無特別的排除行政程序法適用
      之明文規定，自應受行政程序法之規範，俾確保依法行政
      之原則，以保障人民權益，提高行政效能，增進人民對行
      政之信賴。又行政機關行使公權力，就特定具體之公法事
      件所為對外發生法律上效果之單方行政行為，皆屬行政處
      分，不因其用語、形式以及是否有後續行為或記載不得聲
      明不服之文字而有異（司法院大法官會議釋字第423號解
      釋意旨參照）。是交通部公路總局依據該局之組織條例第
      8條規定制定交通部公路總局各區監理所組織通則，規範
      各區監理所組織，因此各區○○○○○道路交通管理處罰
      條例第92條第3項規定，所訂定之違反道路交通管理事件
      統一裁罰基準及處理細則，對於違反交通規則之裁決，自
      屬行政處分，亦應受行政程序法之規範。
（二）按行政程序法第96條第1項第6款規定：行政處分以書面為
      之者，其中應記載事項之一有「表明其為行政處分之意旨
      及不服行政處分之救濟方法、期間及其受理機關。」又觀
      諸違反道路交通管理事件統一裁罰基準及處理細則第45條
      規定：「違反道路交通管理事件，於行為人到案聽候裁決
      者，處罰機關經裁決後，應宣示裁決內容，並將聲明異議
      期間及提出書狀之機關，於宣示時一併告知，且記載於裁
      決書。違反道路交通管理事件，行為人不依規定自動繳納
      罰鍰，或不依通知限期到案，處罰機關逕行裁決者，得不
      宣示。但應依前項規定於裁決書載明應記載事項，並送達
      受處分人。」此規定即與上開行政程序法第96條第1項第6
      款規定之意旨相符，且其中更強調「應依前項規定於裁決
      書載明應記載事項，並送達受處分人。」申言之，行政程
      序法中所重視之教示制度，於違反道路交通管理事件之裁
      決非但亦須為同一之適用，尚且須要特別注意遵守，除確
      保依法行政之原則外，同時俾便人民於不服時能依其教示
      適時提出救濟，以保障人民權益。
（三）修正前違反道路交通管理事件，受處分人於裁決後逾20日
      未向管轄地方法院聲明異議，或其聲明異議經法院裁定確
      定，而不依裁決或裁定繳納罰鍰或不繳送汽車牌照、駕駛
      執照者，依下列規定處理：一罰鍰不繳者，如受處分人領
      有有效之汽車牌照、駕駛執照時，得以每滿新臺幣（下同
      ）1,000元罰鍰折算易處吊扣汽車牌照、駕駛執照1個月，
      不足1,000元者，以1,000元計算，但易處吊扣期限不得逾
      3個月；受處分人仍不於15日限期內繳送汽車牌照、駕駛
      執照者，吊銷其汽車牌照、駕駛執照。二經處分吊扣汽車
      牌照、駕駛執照者，按其吊扣期間加倍處分，受處分人仍
      不於15日限期內繳送汽車牌照或駕駛執照者，吊銷其汽車
      牌照或駕駛執照。三經處分吊銷、註銷汽車牌照、駕駛執
      照者，由處罰機關逕行註銷等節，違反道路交通管理事件
      統一裁罰基準及處理細則第61條第1項第1至3款定有明文
      。須受處分人於裁決後「逾20日未向管轄地方法院聲明異
      議」，或「其聲明異議經法院裁定確定」而不依裁決或裁
      定繳納罰鍰或不繳送汽車牌照、駕駛執照者，才可依上開
      規定處理，且須符合前開要件不繳罰鍰，方易處「吊扣」
      汽車牌照或駕駛執照；受處分人仍不於15日限期內繳送汽
      車牌照、駕駛執照者，才可「吊銷」汽車牌照或駕駛執照
      。即罰鍰不繳之易處「吊扣」或「吊銷」，應不得僅以一
      紙裁決書上註明罰鍰新臺幣多少，限於何時前繳納，逾期
      不繳納罰款時，自某年某月某日起，易處吊扣汽車牌照或
      駕駛執照，並限於某年某月某日前繳送執行，若未於該日
      前繳送，自某年某月某日起易處吊銷汽車牌照或駕駛執照
      ，並逕行註銷汽車牌照或駕駛執照。因行政機關為行政處
      分時，雖可於行政處分上同時預告不履行之法律效果，惟
      此僅係行政處分之「預告行為」，行為人不履行時，行政
      機關仍應另為一行政處分，非可依前開預告行為，不經通
      知，逕自為其他易處之處分，允許上開行為，無異允許行
      政處分可以自己默默地進行，此戕害人民權益甚巨，且有
      違行政法裁量不得濫用之原則。換言之，道路交通管理處
      罰條例第65條（修正前）及前開規定雖有當事人不依限繳
      送之易處規定，但行政機關在執行該條規定，於當事人罰
      鍰不繳時，應另為「吊扣」之行政處分，若行為人仍不於
      期限內繳送執行時，再為一行政處分，易處「吊銷」，應
      依法如此循序漸進處理，而非為省卻麻煩，可以在同一行
      政處分上同時諭知處罰鍰，若於期限內不繳，就直接易處
      吊扣，若仍不繳送，一定期限後，就直接易處吊銷，而可
      不必再通知
      當事人。
（四）書面之行政處分自送達相對人及已知之利害關係人起；書
      面以外之行政處分自以其他適當方法通知或使其知悉時起
      ，依送達、通知或使知悉之內容對其發生效力，為行政程
      序法第110條定有明文。雖交通部為響應政府推動行政革
      新、簡化作業，而自89年6月1日起實施違規1次裁決作業
      ，然確實落實依法行政之原則，才能以保障人民權益，增
      進人民對行政之信賴，因此裁罰1次性即若確有其必要，
      主管機關仍須修法後，方可施行，否則前開1次裁決之合
      法送達僅1次，卻對異議人產生4個行政處分，無異讓受處
      分人喪失前開法律所規定救濟之權利，不但違反前開行政
      程序法第96條第1項第6款、第110條及違反道路交通管理
      事件統一裁罰基準及處理細則第45條但書之規定，而且與
      母法（道路交通管理處罰條例）授權之目的未盡相符，亦
      與法律保留原則有違。
（五）經查，受處分人甲○○前於89年12月15日下午4時35分許
      ，駕駛車牌號碼Y5-9883號自用一般小客車在彰化縣田中
      鎮○○○○○街口，因「不依順方向，或不緊靠道路右側
      或單行道不緊靠路邊停車」之違規行為，經原處分機關（
      即本件抗告人）裁處：「一罰鍰1,200元整，罰鍰限於91
      年9月1日前繳納。二上開罰鍰逾期不繳納之處理：(一)自91
      年9月2日起易處吊扣駕駛執照2個月，並限於91年9月16日
      前繳送執行。(二)91年9月16日前未繳送駕駛執照者，自91
      年9月17日起易處吊銷，並逕行註銷駕駛執照。(三)駕駛執
      照吊（註）銷後，自91年9月17日起1年內不得重新考領駕
      駛執照。」此有交通部公路總局臺中區監理所彰化監理站
      91年8月2日彰監五字第駕裁64-I00000000號裁決書1紙在
      卷可佐。依前揭說明，上開裁決書僅對受處分人產生裁處
      罰鍰之行政處分效力，至裁決書處罰主文欄第2項關於「
      上開罰鍰和駕駛執照逾期不繳納之處分」部分，應屬原處
      分機關於為處罰主文欄第1項裁罰之行政處分時，同時預
      告不履行之法律效果，此行政處分之「預告行為」，於行
      為人不履行時，原處分機關仍應另為一行政處分，始生效
      力（臺灣高等法院臺中分院96年度交抗字第227號裁定意
      旨可資參照）。原處分機關就處罰主文欄第2項所載逾期
      不繳納之處分，既未另為一行政處分，該等預告行為復均
      不生效力，則受處分人之駕照自尚未生註銷之效力。是原
      處分機關遽以前開不生效力之預告行為，逕認受處分人之
      駕駛執照業經註銷，而認受處分人於96年10月23日下午2
      時10分許駕駛上開車輛之行為，係「駕駛執照業經註銷仍
      駕駛小型車」之違規行為，於法尚有未合，自應由本院將
      原處分此部分之裁決撤銷，改諭知受處分人不罰。
（六）至受處分人另於前揭時地因「行駛快速公路未依規定變換
      車道」之違規，為警當場掣單舉發等情，為受處分人自承
      在卷，並表明願受裁罰之旨，此部分違規事實洵堪認定，
      且本件係原處分機關逕行裁決處罰，有交通部公路總局臺
      中區監理所彰化監理站97年7月30日中監彰字第097001683
      2號函可稽，應依道路交通管理處罰條例第33條第1項第4
      款規定、違反道路交通管理事件統一裁罰基準表處罰鍰
      6,000元，並依道路交通管理處罰條例第63條第1項記違規
      點數1點等語。
三、按行政機關為行政處分時，雖可於行政處分上同時預告不履
    行之法律效果。惟此僅係行政處分之「預告行為」，行為人
    不履行時，行政機關仍須另為行政處分，始可發生該預告之
    法律效果。不可以該預告行為，作為「易處」之行政處分，
    而發生預告內容之法律效果。查86年1月22日修正之道路交
    通管理處罰條例第65條規定：「汽車所有人、駕駛人違反道
    路交通管理，經主管機關裁決後逾15日未向管轄地方法院聲
    明異議，或其聲明異議經法院裁定確定，而不依裁決或裁定
    繳納罰鍰或不繳送汽車牌照、駕駛執照者，依左列規定處理
    之：一、經處分吊銷汽車牌照或駕駛執照者，由公路主管機
    關逕行註銷。二、經處分吊扣汽車牌照或駕駛執照者，按其
    吊扣期間加倍處分；仍不依限期繳送汽車牌照或駕駛執照者
    ，吊銷其汽車牌照或駕駛執照。三、罰鍰不繳者，按其罰鍰
    數額，易處吊扣汽車牌照或駕駛執照1個月至3個月；不依期
    限繳送汽車牌照或駕駛執照者，吊銷其汽車牌照或駕駛執照
    。前項第三款之汽車所有人、駕駛人如無汽車牌照或駕駛執
    照可資易處吊扣時，得就原處分或裁定確定之罰鍰加倍處罰
    ；逾15日後仍不繳納者，移送法院強制執行。」依上開規定
    ，易處吊扣或吊銷駕駛執照，須違規人未依限繳納罰鍰或未
    依限繳送駕駛執照時，始得以另一行政處分易處吊扣或吊銷
    駕駛執照。不可於裁處罰鍰或吊扣駕駛執照時，即同時預為
    「如不依限繳納罰鍰者，易處吊扣駕駛執照之行政處分。」
    或「如未於限期前繳送駕駛執照，易處吊銷。」之行政處分
    ，違反上開規定，具有重大明顯之瑕疵，依行政程序法第
    110條第7款規定，應認無效。經查：本件受處分人甲○○前
    於89年12月15日16時25分許，駕駛車牌號碼Y5-9883號自用
    一般小客車，在彰化縣田中鎮○○○○○街口（即地址代碼
    為5107之違規地點），因「不依順方向，或不緊靠道路右側
    或單行道不緊靠路邊停車」之違規行為，經抗告人裁處：「
    一罰鍰1,200元整，罰鍰限於91年9月1日前繳納。二上開罰
    鍰逾期不繳納之處理：(一)自91年9月2日起易處吊扣駕駛執照
    2個月，並限於91年9月16日前繳送執行。(二)91年9月16日前
    未繳送駕駛執照者，自91年9月17日起易處吊銷，並逕行註
    銷駕駛執照。(三)駕駛執照吊（註）銷後，自91年9月17日起1
    年內不得重新考領駕駛執照。」。此有交通部公路總局臺中
    區監理所彰化監理站於91年8月2日所為彰監五字第駕裁64-I
    00000000號裁決書影本1紙在卷可佐卷可佐。其中關於易處
    吊扣駕駛執照、吊銷駕駛執照（含逕行註銷駕駛執照）部分
    ，睽諸前開說明，具有重大明顯之瑕疵，依行政程法第110
    條第7款規定，應認為無效。受處分人之駕駛執照既未經合
    法註銷，抗告人嗣以97年4月29日彰監四字第裁64-Z0000000
    0號裁決書，認定受處分人「駕駛執照業經註銷仍駕駛小型
    車」，而與「行駛快速公路未依規定變換車道」部分（此部
    分為受處分人所自承）合併裁處受處分人罰鍰18,000元整即
    有未合，原裁定將「駕駛執照業經註銷仍駕駛小型車」部分
    撤銷並諭知該部分不罰，並另就「行駛快速公路未依規定變
    換車道」部分諭知裁處罰鍰6000元，並記違規點數1點，經
    核尚無違誤，抗告人仍以上詞指摘原裁定未合，其抗告無理
    由，應予駁回。
四、據上論結，應依道路交通管理處罰條例第89條，道路交通案
    件處理辦法第26條，刑事訴訟法第412條，裁定如主文。
中    華    民    國    97    年   10     月     7    日
            刑事第十一庭  審判長法  官  陳  朱  貴
                                法  官  胡  文  傑
                                法  官  何  志  通
上列正本證明與原本無異。
不得再抗告。
                                書記官  高  麗  淇
中    華    民    國    97    年   10     月     7    日


司法院資訊處製作；財團法人民間司法改革基金會備份。
